臺灣高等法院民事判決　九十一年度上字第二一四號
　 上　訴　人　甲○○
　 被 上訴 人　乙○○○
右列當事人間請求分配表異議之訴事件，上訴人對於中華民國九十年八月二十七日臺
灣板橋地方法院第一審判決（八十九年度重訴字第一六八號），提起上訴，本院判決
如左：
        主    文
原判決關於駁回上訴人後開第二項之訴部分（除確定部分外）及命上訴人負擔訴訟費
用（除確定判決部分外）之裁判均廢棄。
確認台灣板橋地方法院八十七年度執字第一三四九二號拍賣抵押物強制執行事件於民
國八十九年二月十五日所作成如后分配表關於次序六之被上訴人第一順位抵押債權超
過本金新台幣壹仟萬元及該部分依該分配表所示期間按年息百分之五計算違約金部分
暨次序七之被上訴人第二順位抵押債權超過本金新台幣肆佰萬元及該部分依該分配表
所示期間按年息百分之五計算違約金部分不存在，並不得列入分配表受分配。
第一、二審訴訟費用由被上訴人負擔。
        事    實
甲、上訴人方面：
一、上訴人未於最後言詞辯論期日場，惟據其以前到場聲明求為判決：如主文所示。
二、陳述：除與原判決記載相同部分，予以引用外，並補稱略以：
　(一)上訴人於民國（下同）八十四年三月間，向被上訴人借款新台幣（下同）一千萬
　　元，雙方約定以系爭土地設定抵押權，擔保上訴人為清償該筆借款所簽發本金支
　　票，並約定以月息百分之二點五計算利息，上訴人應按月支付二十五萬元。雙方
　　為此訂有合約書（俗稱私契約）與抵押權設定契約書（公契約），上訴人並於簽
　　訂該私契約時預先簽發二紙面額分別為六百萬元及四百萬元之本金支票及十紙面
　　額各為二十五萬元之利息支票，並非全屬本金支票。上開十紙面額各二十五萬元
　　之利息支票中有四紙遭退票，上訴人乃再簽發面額各為五十萬元之支票，予以更
　　換，此二紙支票亦遭退票。惟被上訴人於申報本金債權時，自應將屬於利息之一
　　百萬元部分扣除，不可一併計入本金債權。
　(二)上訴人另向被上訴人借款四百萬元，約定以月息百分之一點五計算利息，上訴人
　　應按月支付六萬元，雙方為此亦訂有合約書及抵押權設定契約書，上訴人並預先
　　簽發一紙面額為四百萬元之本金支票及八紙面額各為六萬元之利息支票及二紙面
　　額分別為四百萬元及二百萬元之保證本票，此筆借款之本金債權應僅為四百萬元
　　，而非六百萬元。
  (三)被上訴人所浮報之本金債權三百萬元既不存在，自無依該三百萬元按原判決所認
    定年息百分之二十計算之違約金可言。
三、證據：除援用原審之立證方法外，並補提出更正後分配表為證。
乙、被上訴人方面：
一、聲明：
  (一)上訴駁回。
  (二)第二審訴訟費用由上訴人負擔。
二、陳述：除與原判決記載相同部分，予以引用外，並補稱略以：
　(一)系爭抵押權所擔保之債權，為訴外人王覺及上訴人所簽發或背書之票據債權，
　　非僅借款本金債權之擔保。
  (二)八十四年三月十七日所設定本金最高限額一千三百萬元之抵押權，係擔保該約定
    所列總金額一千二百五十萬元之十二紙支票，因支票經提示遭退票，被上訴人就
　　其中四紙合計一百萬元退票之支票，在約定金額範圍內請求，並未超過約定書之
    約定。
三、證據：援用原審之立證方法。
        理    由
一、本件上訴人未於最後言詞辯論期日到場，核無民事訴訟法第三百八十六條所列各
　　款之情形，爰依被上訴人之聲請，由其一造辯論而為判決，合先明。
二、上訴人主張：伊於八十四年三月二十七日及同年六月十七日，二次提供其所有坐
　　落台北縣中和市○○段二八張小段七六、七六之四地號土地（下稱系爭土地）為
　　擔保，分別設定本金最高限額一千三百萬元及六百萬元之抵押權予被上訴人，並
　　已辦畢登記，嗣伊分別向被上訴人借得一千萬元及四百萬元，其中借得第一筆一
　　千萬元時，雙方約定按月息百分之二點五計算（每月二十五萬元）之利息，並由
　　伊預先簽發八十四年六月份至同年十二月份、八十五年一月份至同年三月份之利
　　息支票（每張二十五萬元）共十紙，詎被上訴人於聲請准許拍賣抵押物裁定後，
　　向原審民事執行處虛報本金為一千一百萬元及違約金一千五百一十一萬三千五百
　　元；另第二筆借款本金僅為四百萬元，亦遭被上訴人浮報為本金六百萬元及違約
　　金七百七十六萬六千元，使原審民事執行處作成如后分配表等情，求為確認原審
　　民事執行處八十七年度執字第一三四九二號拍賣抵押物強制執行事件，於八十九
　　年二月十五日所作成如后分配表關於次序六之被上訴人第一順位抵押債權超過本
　　金一千萬元，及該部分依該分配表所示期間按年息百分之五計算違約金部分暨次
　　序七之被上訴人第二順位抵押債權超過本金四百萬元及該部分依該分配表所示期
　　間按年息百分之五計算違約金部分不得列入分配表受分配之判決（關於超過上開
　　部分，業經原審判決確定）。
　　被上訴人則以：上訴人及連帶債務人即訴外人王覺所簽發之一千一百萬元支票及
　　六百萬元本票，已屆清償期而未兌現，為抵押權擔保之範圍，伊據以申報債權，
    並無浮報本金及虛偽填載違約金之情事云云，資為抗辯。
三、經查上訴人主張上訴人於八十四年三月二十七日及同年六月七日，提供其所有系
　　爭土地為擔保，分別設定本金最高限額一千三百萬元及六百萬元之抵押權予被上
　　訴人，並均已辦畢登記，被上訴人於原審民事執行處八十七年度執字第一三四九
　　二號拍賣抵押物強制執行程序中申報第一順位抵押債權本金一千一百萬元第二順
　　位抵押債權本金六百萬元，及均按每萬元每日十元計算之違約金（經原審認定均
　　應按年息百分之二十計算，為兩造所不爭執）之事實，業據其提出抵押權設定契
　　約書、他項權利證明書、被上訴人之債權申報書及原審民事執行處依其申報所作
　　成如后分配表為證（見原審卷第七至十三、七五、七五、七六頁）且為被上訴人
　　所不爭執，自堪信為真實。
四、按最高限額抵押權，其債權應以實際發生者為準（參照最高法院六十二年台上字
　　第七七六號判例）。本件系爭本金最高限額一千三百萬元及六百萬元之抵押權，
　　其實際發生本金債權額究為若干？分述如左：
    (一)關於一千一百萬元申報債權部分：
　　　上開本金最高限額一千三百萬元抵押權部分，經被上訴人向原審民事執行處申
　　　報之本金債權為一千一百萬元除其中本金一千萬元部分，為兩造所不爭執外，
　　　其餘一百萬元部分，係上訴人所簽發票載發票日分別為八十四年十月二日、同
　　　年十一月二日、同年十二月二日及八十五年一月二日面額各為二十五萬元之支
　　　票四紙不獲兌現，再由上訴人另簽發到期日均為八十五年三月三十日，面額各
　　　為五十萬元之本票二紙，用以換回上開退票之支票，詎此二紙本票經提示亦未
　　　獲兌現，為兩造所不爭執（見本院卷第八十七頁）。上開支票或本票是否為支
　　　付上開本金一千萬元之利息，兩造雖有爭執（見本院卷第八十八、二三一頁）
　　　，惟經徵諸上開未獲兌現之面額各為二十五萬元之支票四紙，為上訴人所交付
　　　予被上訴人之上開同面額十紙支票中之四紙（見本院卷第九十五頁附表一），
　　　為被上訴人所不爭執（見本院卷第八十七頁），而該十紙支票之發票票載日係
　　　自八十四年六月二日起，至八十五年三月二日止，按月於每月二日付款一次，
　　　支票號碼又係自0000000號至0000000號，為連續號碼，足見上
　　　訴人所主張該十紙支票係屬本金一千萬元之利息，簽訂抵押權設定契約書時為
　　　規避利息所得才記載為無利息，應屬可取。況被上訴人復自認不能舉證證明其
　　　對於上訴人另有二百五十萬元之借款債權存在，上開支票與本件無關（見本院
　　　卷第一三一頁），已足證明上開一百萬元，並非屬本金債權，是上開本金最高
　　　限額一千三百萬元抵押權所擔保之本金債權僅有一千萬元。從而被上訴人就此
　　　部分所申報多出之本金債權一百萬元，及按該部分所計算之違約金，即屬無據
　　　。
    (二)關於六百萬元申報債權部分：
　　　上開本金最高限額六百萬元抵押權設定後，上訴人向被上訴人借款，除簽發票
　　　載發票日為八十五年六月二十日、面額為四百萬元之支票一紙，作為清償之用
　　　外，另簽發到期日均為八十五年五月二十日、面額各為四百萬元及二百萬元之
　　　本票二紙，作為上開付款之擔保，有上開支票及本票可證（見原審卷第六十六
　　　至六十九頁），嗣經提示均未獲兌現，亦有退票理由單可憑（見本院卷第九七
　　　至九九頁），且為兩造所不爭執（見原審卷第二三一頁）被上訴人復不能舉證
　　　證明其對於上訴人另有二百萬元之借款債權存在（見本院卷第一０二、一二七
　　　頁），亦足證明兩造間就此部分之本金債權僅有四百萬元，並非六百萬元從而
　　　被上訴人就此部分所申報多出之本金債權二百萬元，及按該部分所計算之違約
　　　金，亦屬無據。
五、綜上所述，被上訴人所得聲明參與分配之前開抵押債權僅應為本金一千萬元及四
　　百萬元暨各該部分依如后分配表所示期間按年息百分之二十計算違約金。從而上
　　訴人請求確認原審民事執行處八十七年度執字第一三四九二號拍賣抵押物強制執
　　行事件，於八十九年二月十五日所作成如后分配表關於次序六之被上訴人第一順
　　位抵押債權超過本金一千萬元及該部分依該分配表所示期間按年息百分之二十計
　　算違約金部分、暨次序七之被上訴人第二順位抵押債權超過四百萬元及該部分依
　　該分配表所示期間按年息百分之二十計算違約金部分不存在，並不得列入分配表
　　受分配部分（除確定部分外），自屬應予准許。原審就上開部分所為上訴人敗訴
　　之判決，自有未洽，上訴論旨指摘原判決此部分不當，求予廢棄改判，為有理由
　　。
六、至兩造其餘之攻擊或防禦方法及未經援用之證據，經本院斟酌後，認為均不足以
　　影響本判決之結果，自無逐一詳予論駁之必要，併此明。
七、據上論結，本件上訴為有理由，依民事訴訟法第四百五十條、第七十八條、第四
　　百六十三條、第三百八十五條第一項前段，判決如主文。
中　　　華　　　民　　　國　　九十一　　年　　 十一　　 月　　二十六　　日
　　　　　　　　　　　　　　　　　臺灣高等法院民事第十三庭
　　　　　　　　　　　　　　　　　　　審判長法　官　　林　鄉　誠
　　　　　　　　　　　　　　　　　　　　　　法　官　　王　聖　惠
　　　　　　　　　　　　　　　　　　　　　　法　官　　劉　清　景
右正本係照原本作成。
如不服本判決，應於收受送達後二十日內向本院提出上訴書狀，其未表明上訴理由者
，應於提出上訴後二十日內向本院補提理由書狀（均須按他造當事人之人數附繕本）
上訴時應提出委任律師或具有律師資格之人之委任狀；委任有律師資格者，另應附具
律師及格證書及釋明委任人與受任人有民事訴訟法第四百六十六條之一第一項但書或
第二項（詳附註）所定關係之釋明文書影本。
中　　　華　　　民　　　國　　九十一　　年　　 十二　　 月　　　三　　　日
　　　　　　　　　　　　　　　　　　　　　　書記官　　高　澄　純
附註：
民事訴訟法第四百六十六條之一（第一項、第二項）
對於第二審判決上訴，上訴人應委任律師為訴訟代理人。但上訴人或其法定代理人具
有律師資格者，不在此限。
上訴人之配偶、三親等內之血親、二親等內之姻親，或上訴人為法人、中央或地方機
關時，其所屬專任人員具有律師資格並經法院認為適當者，亦得為第三審訴訟代理人
。
